ACORDAO-COMPLETO-2468030

ACÓRDÃO 788/2021 ATA 11/2021 - PLENÁRIO

VISTOS, relatados e discutidos estes autos de Pedidos de Reexame interpostos por Carlos Arthur Nuzman e Ricardo Leyser Goncalves contra o Acórdão 1755/2018-TCU-Plenário, que aplicou multa prevista no art. 58, inciso IV e §1º, da Lei 8.443/1992 c/c o art. 268, inciso VII e §3º, do Regimento Interno do TCU, por deixarem de dar cumprimento, sem causa justificada, à decisão do Tribunal exarada no item 9.4 do Acórdão 1615/2015-TCU-Plenário.
ACORDAM os Ministros do Tribunal de Contas da União, reunidos em Plenário, ante as razões expostas pelo relator:
9.1. conhecer dos pedidos de reexame interpostos por Carlos Arthur Nuzman e Ricardo Leyser Goncalves para, no mérito, negar-lhes provimento, nos termos dos arts. 32, inciso I, 33 e 48 da Lei 8.443/1992;
9.2. comunicar a deliberação aos recorrentes, ao Ministério do Esporte e ao Comitê Olímpico Brasileiro e demais interessados.

Pedido de reexame contra acórdão, prolatado em sede de monitoramento, que aplicou multa ao recorrente em razão do descumprimento de determinação referente a plano de ação para distribuição de tochas olímpicas adquiridas para os Jogos Pan-Americanos de 2007.

Comitê Olímpico Brasileiro; Ministério do Esporte (extinta).

3. Interessados/Responsáveis/Recorrentes:
3.1. Responsáveis: Carlos Arthur Nuzman (XXX.994.247-XX); Ricardo Leyser Goncalves (XXX.077.518-XX)
3.2. Recorrentes: Carlos Arthur Nuzman (XXX.994.247-XX); Ricardo Leyser Goncalves (XXX.077.518-XX).

13.1. Ministros presentes: Ana Arraes (Presidente), Walton Alencar Rodrigues (Relator), Benjamin Zymler, Augusto Nardes, Aroldo Cedraz, Raimundo Carreiro, Bruno Dantas, Vital do Rêgo e Jorge Oliveira.
13.2. Ministros-Substitutos presentes: Marcos Bemquerer Costa, André Luís de Carvalho e Weder de Oliveira.

WALTON ALENCAR RODRIGUES

Ministro Augusto Nardes.

Adoto, com os devidos ajustes de forma, as instruções às peças 88 e 100, que contou com a anuência do corpo diretivo da unidade técnica (peças 89 e 101) .
INTRODUÇÃO
1. 	Trata-se de pedidos de reexame interposto por Carlos Arthur Nuzman (peça 66) e Ricardo Leyser Gonçalves (peça 70) , contra o Acórdão 1755/2018-TCU-Plenário (peça 50) , da relatoria do Ministro Augusto Nardes. A deliberação recorrida apresenta o seguinte teor, destacando-se os itens impugnados:
9.1. considerar não cumprida a determinação constante do 9.4 do Acórdão 1615/2015-TCU-Plenário;
9.2. aplicar aos Srs. Carlos Arthur Nuzman (CPF XXX.994.247-XX) , ex-Presidente do Comitê Olímpico Brasileiro, e Ricardo Leyser Gonçalves (CPF XXX.077.518-XX) , Ex-Secretário Executivo do Ministério do Esporte, individualmente, a multa prevista no art. 58, inciso IV e §1º, da Lei 8.443/1992 c/c o art. 268, inciso VII e §3º, do Regimento Interno do TCU, no valor de R$ 10.000,00, por deixar de dar cumprimento, sem causa justificada, à decisão do Tribunal exarada no item 9.5 do Acórdão 1615/2015-TCU-Plenário, fixando-lhe o prazo de quinze dias, a contar da notificação, para comprovar, perante o Tribunal (art. 214, inciso III, alínea "a", do Regimento Interno do TCU) , o recolhimento da dívida ao Tesouro Nacional, atualizada monetariamente desde a data da prolação do Acórdão até a do efetivo recolhimento, se for paga após o vencimento, na forma da legislação em vigor;
9.3. autorizar, desde logo, nos termos do art. 28, inciso II, da Lei 8.443/1992, a cobrança judicial das dívidas, caso não atendidas as notificações;
9.4. fixar em trinta dias o novo e improrrogável prazo para que o Ministério do Esporte e o Comitê Olímpico Brasileiro cumpram o subitem 9.4 do Acórdão 1615/2015-TCU-Plenário, esclarecendo aos responsáveis sobre a necessidade de o plano de ação que for apresentado esteja apto a ser implementado logo após a elaboração do plano de ação;
9.5. alertar ao Ministério do Esporte e ao Comitê Olímpico Brasileiro que o não cumprimento de decisão deste Tribunal, no prazo fixado, sem causa justificada, poderá ensejar a aplicação da multa prevista no art. 58, inciso IV, da Lei 8.443/1992, a qual prescinde de realização de prévia audiência, nos termos do art. 268, § 3º, do Regimento Interno do TCU;
9.6. determinar à Secex-RJ que, em um novo processo específico, realize monitoramento do efetivo cumprimento do subitem 9.4 do Acórdão 1615/2015-TCU-Plenário, observado o novo prazo estabelecido no item anterior; 
9.7. dar ciência desta deliberação ao Ministério do Esporte e ao Comitê Olímpico Brasileiro (COB) .
HISTÓRICO
2.	Cuidam os autos de monitoramento da determinação constante do subitem 9.4 do Acórdão 1615/2015-TCU-Plenário (TC Processo 015.788/2013-0) , da relatoria do Ministro Augusto Nardes, a seguir transcrita (peça 3) :
	9.4. determinar ao Comitê Olímpico Brasileiro e ao Ministério do Esporte que apresentem, no prazo de 60 dias, um plano de ação para a futura utilização das tochas olímpicas adquiridas para os Jogos Pan-Americanos de 2007 de maneira que traga benefícios para o esporte brasileiro; 
2.1.		O referido acórdão originou-se em processo de representação instaurado por este Tribunal, com vistas à apuração de possíveis irregularidades relativas aos bens comprados com recursos públicos federais, utilizados nos Jogos Pan-americanos de 2007, e não encontrados (TC-Processo 015.788/2013-0) .
2.2.	Cabe registrar que o acompanhamento dos Jogos Pan-Americanos de 2007 foi realizado no âmbito do TC Processo 014.800/2007-3, e o relatório final foi apreciado em setembro de 2008, por meio do Acórdão 2101/2008-TCU-Plenário, da relatoria do Ministro Marcos Vilaça.
2.3.	Ante pendências identificadas, em especial, a diferença existente entre as relações de bens apontados pela comissão mencionada e os bens identificados pelo COB, esta Corte, no subitem 9.3.3 do Acórdão 1309/2013-TCU-Plenário, da relatoria do Ministro Walton Rodrigues, no âmbito do TC-Processo 015.065/2010-3 (Monitoramento das determinações exaradas no Acórdão 2867/2008-TCU-Plenário) , determinou a constituição da representação do TC Processo 015.788/2013-0.
2.4.	Entre outros, foi verificado naquela representação, que as 500 tochas olímpicas adquiridas pelo COB para os Jogos Pan-americanos de 2007 estavam guardadas em um depósito, sem utilização, o que deu origem ao 9.4 do Acórdão 1615/2015-TCU-Plenário.
2.5.	Após a análise da verificação do cumprimento da determinação constante do subitem 9.4 do Acórdão 1615/2015-TCU-Plenário, a Secretaria de Controle Externo no Estado do Rio de Janeiro (Secex/RJ)  concluiu pelo seu descumprimento, e propôs a aplicação da multa prevista no artigo 58, inciso II, da Lei 8.443/1992 aos responsáveis, entre outras providências (peça 30) .
2.6.	O ministro relator acompanhou o posicionamento da unidade técnica, o que resultou na prolação do acórdão contra o qual se insurgem os recorrentes. 
2.7.	No tocante ao recurso interposto pelo responsável Carlos Arthur Nuzman (peça 66) , o relator do processo à época, Ministro Aroldo Cedraz, conheceu do pedido de reexame (peça 80) , sendo que o mérito foi examinado por esta Unidade Técnica às peças 88 e 89, ainda pendente de julgamento.
2.8.	Inconformado pelo não conhecimento do seu pedido de reexame (peça 80) , o recorrente Ricardo Leyser Gonçalves entrou com agravo (peça 90) , o qual foi considerado prejudicado pelo novo relator, Ministro Walton Alencar, conforme despacho à peça 95. No referido despacho o relator decidiu tornar sem efeito o despacho à peça 80, exclusivamente no que se refere ao não conhecimento do pedido de reexame interposto por Ricardo Leyser Gonçalves.
2.9 	Dessa forma, a presente instrução tem por objetivo examinar os pedidos de reexame interpostos por Carlos Arthur Nuzman (peça 66) e por Ricardo Leyser Gonçalves (peça 70) .
...
ANÁLISE DO MÉRITO DO PEDIDO DE REEXAME DE CARLOS ARTHUR NUZMAN (PEÇA 66) 
4.	Delimitação
4.1.	 Constitui objeto do recurso as seguintes questões:
	a) se o item 9.2 do acórdão recorrido deve ser reformado para afastar a penalidade aplicada ao recorrente;
	b) se houve prática de atos pautada na boa-fé.  
5.	Se o  item 9.2 do acórdão recorrido deve ser reformado para afastar a penalidade aplicada ao recorrente (peça 66, p.4-25) .  
5.1.	O recorrente defende que o item 9.2 do acórdão recorrido deve ser reconsiderado para afastar a penalidade aplicada, com base nos seguintes argumentos:
	a) o acórdão se valeu de premissas dissonantes da verdade, ao se basear em instrução que afirma a ocupação ininterrupta do cargo de presidente do COB até aquele momento, em 21/11/2017, por parte do recorrente, considerando que, desde o dia 9 de novembro de 2017, conforme se depreende da carta de renúncia inclusa, houve o afastamento definitivo daquele gestor do referido cargo, tendo sido sucedido por Paulo Wanderley Teixeira, cujo termo de posse consta destes autos (peça 43) ;
	b) mesmo assim, durante a gestão do recorrente, o COB tentou, de todas as formas, dar cumprimento às obrigações contidas no plano de ação apresentado, o que restou impossível, não por desídia do COB ou de seu presidente, mas por inúmeros vícios identificados, não apenas no convênio firmado entres as partes, mas também na própria inércia do Ministério do Esporte em prover as orientações requeridas pelo COB, incontáveis vezes;
	c) o vício constante do Convênio/ME/CO-Rio/Nº 005/2007 (peça 66, p. 6-7) ocasionou a falta de definição do real proprietário das tochas olímpicas, considerando que:
	c.1) em 23 de janeiro de 2007, a União, através do Ministério do Esporte (ME) , celebrou com o Comitê Organizador dos XV Jogos Pan-americanos (posteriormente sucedido pelo Comitê Olímpico Brasileiro) o Convênio/ME/CO-RIO/N° 005/2007, cujo objeto era a aquisição de 500 tochas a serem utilizadas nos Jogos Pan- Americanos de 2007;
	c.2) de acordo com o art. 7º, inciso IX, da IN STN 1/1997, transcrito à peça 66, p. 5, e que, à época, disciplinava a celebração de convênios dessa natureza, era exigido que, no termo de convênio, viesse indicada a titularidade dos bens por ele tratados, os quais, no caso em tela, correspondiam às tochas adquiridas;
	c.3) por razões que fogem ao conhecimento, tanto do recorrente como do COB, o referido convênio deixou de observar a citada exigência da IN STN 1/1997, mostrando-se silente quanto à titularidade das mencionadas tochas;
	c.4) diante desse silêncio, e inexistindo qualquer documento posterior que formalizasse eventual transferência ao COB, resta claro que a União Federal, representada pelo ME, sempre foi a real proprietária dos referidos bens. Essa questão foi, inclusive, ressaltada em correspondência eletrônica enviada pelo COB ao ME em 27/3/2017 (peça 66, p. 21) ;
	c.5) mesmo com esse vício no Convênio/ME/CO-RIO/N° 005/2007, o COB, sob a gestão do recorrente, jamais se furtou ao armazenamento e conservação das tochas, que permaneciam sob seus cuidados;
	d) não houve violação ao Acórdão 1615/2015-TCU-Plenário, considerando que:
	d.1) para atendimento do subitem 9.4 do Acórdão 1615/2015-TCU-Plenário, o ME e o COB elaboraram, em 6/10/2015, documento intitulado "Plano de Ação para futura utilização das tochas olímpicas adquiridas para os Jogos Pan-Americanos de 2007 ";
	d.2) o referido plano elencava a quantidade de tochas a serem distribuídas, bem como as entidades destinatárias de cada uma delas;
	d.3) elaborado o plano, cabia às partes signatárias dar início à sua execução. Contudo, apesar de toda a intenção de executar as previsões do plano, o COB, bem como seu presidente, ora recorrente, se viu tolhido em sua pretensão, tendo em vista que, em razão da inexistência de previsão no termo do referido Convênio, as tochas indicadas no plano de ação continuavam sob a propriedade do ME, único, portanto, com legitimidade para determinar a destinação dos aludidos bens;
	d.4) desde a assinatura do referido plano de ação, o COB mostrou-se ávido em iniciar a execução dos ditames ali consignados, não sendo poucas as vezes que demandou o ME, por contatos telefônicos e correspondências escritas, visando obter orientações de como proceder. conforme se depreende de correspondência eletrônica datada de 2/3/2017 (peça 66, p. 23-25) , o COB apresenta ao ME orçamento para entrega de 381 tochas, solicitando, nesse mesmo contato, um posicionamento daquele Ministério, o qual permaneceu silente;
	d.5) diante do silêncio do ME, o COB endereçou nova comunicação àquela entidade, mais precisamente em 7/3/2017, dessa vez solicitando: (i) o endereço de cada entidade destinatária das tochas, conforme previsto na relação do ME; (ii) a confirmação daquelas em receber as tochas;  e (iii) manifestação inequívoca de que cada uma delas arcaria com os custos de entrega, inclusive sugerindo a operação de logística a ser adotada (peça 66, 9-11 e 22-23) ;
	d.6) não satisfeito com a inércia do Ministério, o COB enviou ao ME nova correspondência, datada de 13/3/2017, reiterando sua posição em distribuir parte das tochas olímpicas, solicitando, contudo, que o ME redigisse termo de doação de cada uma das tochas para as entidades donatárias, mas novamente o ME nada fez (peça 66, 21-22) ;
	d.7) vislumbra-se nitidamente a obstinação do COB em cumprir o plano de ação avençado com o ME. Contudo, pela inércia daquele ministério, pouco poderia o COB fazer, sem que houvesse, por parte do Ministério, único proprietário das tochas, o fornecimento das informações solicitadas (nem mesmo o endereço das entidades destinatárias) , bem como a aquiescência expressa às sugestões apresentadas pelo Comitê;
	e) dentro dos limites de sua competência e possibilidade, cumpriu o COB, sob a orientação de seu então Presidente, o ora recorrente, o que lhe era factível, procedendo ao armazenamento e conservação das tochas, até expressa determinação do ME em como agir;
	f) ressalte-se, inclusive, que o referido armazenamento gerou consideráveis despesas ao Comitê, que teve que arcar com os custos do espaço utilizado para a guarda das tochas;
	g) não há como se admitir, portanto, culpa do recorrente quando comprovadamente tudo  fez para cumprir os termos pactuados com o ME;
	h) também não há como imputar ao recorrente multa pecuniária, quando este enfrentou até o final de seu mandato como Presidente, o ônus financeiro pelo armazenamento das tochas, em razão da desídia do ME;
	i) se o plano resta descumprido até a presente data, tal decorre, única e exclusivamente, em razão da inércia do ME.
Análise
5.2.	Os argumentos do recorrente não merecem prosperar, tendo em vista que a determinação para apresentar plano de ação exige, dos destinatários, de acordo com o artigo 4º da Resolução TCU 265/2014, no mínimo, a especificação das ações a serem adotadas, com os respectivos responsáveis, e os prazos para implementação. No entanto, isso não foi demonstrado nos autos.
5.3.	O documento denominado pelo recorrente como plano de ação, encaminhado no dia 6/10/2015, último dia para atendimento da determinação monitorada, considerando a data da ciência dos ofícios encaminhados (peças 101 e 110, do TC Processo 015.788/2013-0) , não especifica os responsáveis pela ação, nem os prazos para sua implementação (peça 11) .
5.4.	Além disso, não há registro de debates prévios com as entidades destinatárias, nem levantamento de custos de envio ou de  manutenção envolvidos, muito menos  quem seria responsável por esses custos, e ainda, não existe previsão  de outras providências necessárias à efetivação do plano como, por exemplo, termos de doação, se fosse o caso. Isso considerando que os responsáveis tiveram prazo de 60 dias para a elaboração. 
5.5.	De fato, o prazo para essa providência foi maior,  considerando que, desde março/2009, há quase dez anos atrás, foi entregue o Relatório final da Comissão constituída pela Portaria ME 12, de 18/11/2008 (peça 6, p. 23, do TC Processo 015.788/2013-0) , para procederem à destinação dos bens patrimoniais adquiridos ou doados ao ME, por ocasião dos jogos pan-americanos de 2007 (peça 5, p. 42-68 a peça 6, 1-22, do TC Processo 015.788/2013-0) . 
5.6.	Já naquele ano de 2009 (peça 6, p. 17, do TC Processo 015.788/2013-0) , portanto há cerca de 10 anos, o referido Relatório Final informa que estava sendo planejado um cronograma para destinação das tochas, de modo a contemplar reconhecimento do esforço despendido pelas personalidades e autoridades na execução dos Jogos. Discutia-se, então, o cronograma para a destinação das tochas, o que não constou do documento enviado em 6/10/2015: 
4.7 Tochas Pan-americanas
As tochas encontram-se no depósito do COB e está sendo desenvolvido pela SEPAN cronograma para destinação das mesmas, de forma a reconhecer o esforço de autoridades, instituições, atletas e dirigentes esportivos que se envolveram na organização e realização dos Jogos. A Comissão julga desnecessária a inclusão desses objetos que possuem características específicas e reutilização impossível, dentro da finalidade para a qual foi concebida e confeccionada. 
5.7.	Outra evidência de que o documento entregue em 6/10/2015 não se constitui plano de ação para atendimento da determinação contida no item 9.4 do Acórdão 1615/2015-TCU-Plenário, é a resposta a mais uma diligência (peça 17) , realizada pela unidade técnica ao ME sobre o tema, em 8/11/2016, quando o ME solicitou prazo de 15 dias (peça 21) para o encaminhamento do que chamou de "Plano de  destinação das Tochas Olímpicas dos Jogos Pan-americanos 2007", encaminhado conforme a peça 23.
5.8. 	No citado novo plano, o ME reconhece que o documento encaminhado em 2015 não observou questões fundamentais ao plano de ação sob comento, como toda a logística de destinação das tochas, bem como o custo envolvido, sendo nesta edição, apresentado um cronograma previsto, que inexistiu no primeiro documento.
5.9.	Comprova-se, dessa forma, que não foi entregue plano de ação, como bem observado pelo ministro relator em seu voto (peça 50, p 1) , quando se verifica que até a presente data, cerca de 10 anos após discussão sobre o tema, e mais de três anos após a determinação, não foi apresentado um destino efetivo para as tochas. 
5.10.	Assim, não há como aceitar o argumento de que a determinação foi atendida com o documento encaminhado em 6/10/2015.
5.11.	Registre-se que o fato de não se encontrar mais no cargo de presidente do COB, como argumentou o recorrente, não altera sua responsabilização, uma vez que a ele, juntamente com o ex-secretário executivo do ME, Ricardo Leyser Gonçalves, cabe o cumprimento da determinação destinada àquelas instituições, como seus representantes à época.     
5.12.	Também não procede o argumento quanto à falta de definição da titularidade dos bens que, segundo o recorrente, teria sido causado pela não indicação, no termo de convênio, da definição do direito de propriedade dos bens remanescentes, pois, embora, de fato, tenha sido uma falha na formalização, não justifica a omissão dos responsáveis quanto à elaboração do plano de ação visando a futura utilização das tochas olímpicas adquiridas.
5.13.	Ressalta-se que a determinação foi dirigida aos representantes do COB e do ME, tendo sido, os dois, destinatários dos ofícios que comunicaram a determinação do Tribunal (peças 8, 10 e 26) . Cabe a ambos, portanto, a responsabilidade pelo seu cumprimento.
5.14.	Assim, considerando que não se verificou providências com vistas a apresentar um planejamento consistente a respeito da futura utilização das tochas olímpicas, caracteriza-se o não atendimento, no prazo fixado, sem causa justificada, à decisão do Tribunal, qual seja ao  subitem 9.4 do Acórdão 1615/2015-TCU-Plenário. Por conseguinte, não há como acatar os argumentos apresentados pelo recorrente, mantendo-se inalterado os termos do acórdão atacado.
6.	Se houve prática de atos pautada na boa-fé (peça 66, p. 12) .
6.1.	O recorrente alega que a multa não se mostra razoável, considerando que não deu causa ao descumprimento da determinação e agiu de boa-fé.
Análise
6.2.	Não se pode aceitar a alegação de que agiu com boa-fé, uma vez que o ato praticado pelo recorrente se deu de forma omissiva, reiterando-se, portanto, a mesma análise lançada nos subitens 5.2 a 5.10. deste exame.
6.3.	Quanto à regularidade da aplicação da multa, reforça-se que o descumprimento de determinação se constitui ato omissivo passível de multa por esta Corte de Contas, fundamentada no art. 58, inciso IV e §1º, da Lei 8.443/1992 c/c o art. 268, inciso VII e §3º, do Regimento Interno do TCU.
6.4.	Observa-se, portanto, na peça recursal, que o recorrente não trouxe argumentos capazes de reformar o acórdão recorrido, afastando a sanção que lhes foi imposta pelo TCU. 
CONCLUSÃO
7.	Das análises anteriores, conclui-se que inexistem motivos para desconstituir a multa aplicada ao recorrente tendo em vista que:
	a) não se verificou que o recorrente tenha tomado providências com vistas a apresentar um planejamento consistente, a respeito da futura utilização das tochas olímpicas, caracterizando-se, assim, o não atendimento, no prazo fixado, sem causa justificada, à decisão do Tribunal, qual seja ao  subitem 9.4 do Acórdão 1615/2015-TCU-Plenário;
	b) não há que se falar em boa-fé, se a conduta avaliada se pautou em ato omissivo.
PROPOSTA DE ENCAMINHAMENTO
8.	Ante o exposto, com fundamento nos artigos 32, inciso I, 33 e 48 da Lei 8.443/1992, submetem-se os autos à consideração superior, com posterior encaminhamento ao Gabinete do Relator, propondo:
a) conhecer do recurso interposto para, no mérito, negar-lhe provimento;
b) comunicar a deliberação que vier a ser proferida por esta Corte ao recorrente, Ministério do Esporte, ao Comitê Olímpico do Brasil e demais interessados.
...
ANÁLISE DO MÉRITO DO PEDIDO DE REEXAME DE RICARDO LEYSER GONÇALVES (Peça 70) .
4.	Delimitação
4.1.	 Constitui objeto do recurso as seguintes questões:
	a) se houve descumprimento do item 9.4 do Acórdão 1615/2015-TCU-Plenário, relatado pelo Ministro Augusto Nardes (peça 70, p. 5-7) ;
	b) se cabe a responsabilização do recorrente (peça 70, p. 7-11) .  
5.	Se houve descumprimento do item 9.4 do Acórdão 1615/2015-TCU-Plenário, Rel. Augusto Nardes (peça 70, p. 5-7) .  
5.1.	O recorrente defende que o Ministério do Esporte atendeu ao item 9.4 do Acórdão 1615/2015-TCU-Plenário, com base nos seguintes argumentos:
	a) solicita inicialmente correção do erro material no item 9.2 do Acórdão recorrido, uma vez que o Tribunal, ao fundamentar a multa, destacou o descumprimento ao item 9.5 do Acórdão 1615/2015-TCU-Plenário que não contém comando expresso para cumprimento pelo signatário e sim determinação a ser cumprida internamente pelas unidades competentes do TCU; 
b) apresenta contextualização dos fatos, por meio das seguintes informações consideradas relevantes à fundamentação do pedido de reexame:
	b.1) em atendimento ao Ofício 2041/2015-TCU-Secex-RJ, de 7/7/2015, dirigido ao secretário executivo do Ministério do Esporte, foi encaminhado, no dia 6/10/2015, por meio do Ofício 705/2015/SE/ME (peça 11) , o plano de ação para futura destinação das tochas dos jogos Pan-americanos de 2007 (peça 11, p. 2-3) , juntamente com os seguintes documentos: (i) o simbolismo da tocha (peça 11, p. 5) ; (ii)  mídia eletrônica (CD) contendo os ofícios 712 a 953/2015/SE/ME, cujo objeto é a consulta à prefeituras (peça 12, 13 e 14) ; (iii) consulta ao Ministério da Educação (peça 11, p. 6) ; e (iv) consulta ao Ministério da Cultura (peça 11, p. 7) ;
  	b.2) passados 13 meses da entrega do plano de ação, por meio do Ofício 3515/2016-TCU/SECEX-RJ, de 8/11/2016 (peça 17) , dirigido a Fernando Avelino Boeschenstein Vieira, então Secretário Executivo do Ministério do Esporte, o TCU realizou diligência para que fosse informada a situação atualizada dos trâmites para doação das tochas, bem como a previsão para sua conclusão.
	b.3) em resposta, por meio do Ofício 17/2017-SE/ME de 12/1/2017 (peça 23) , o Ministério do Esporte informa, em síntese, que não foi possível compor o quadro definitivo da destinação a ser dada às tochas, por conta de que os ofícios enviados foram respondidos por pessoas que não estavam mais ocupando os cargos em questão; daí surgiu a necessidade de se ratificar o interesse em receber as tochas junto aos novos titulares, tanto nas prefeituras, em função das nomeações decorrentes das eleições municipais de 2016, quanto nos ministérios mencionados, em função das mudanças realizadas a partir de maio de 2016, com a reestruturação das pastas ministeriais;
	b.4) em complemento, apresenta estratégia para a retomada das tratativas, visando à destinação das referidas tochas (peça 23, p. 2) ;
	c) do exposto na alínea anterior, resta incontroverso que o plano foi apresentado dentro do prazo determinado pelo Tribunal, inexistindo, portanto descumprimento que justifique a aplicação de penalidade;
	d) o próprio auditor da Secex-RJ, responsável pela instrução à peça 30, p. 3, critica o plano, mas não nega sua apresentação e sua execução, inferindo ainda que houve demora no envio de consulta aos possíveis interessados em receber as tochas;
	e) a determinação do acórdão trata somente de apresentação do plano, no que foi atendido, e, além disso, colocado em prática no prazo fixado para apresentação, como atestado pelo referido auditor;
	f) se, como o auditor afirma, o plano não foi entregue, não há razão para se monitorar o seu cumprimento;
	g) há uma confusão entre o que foi determinado no item 9.4 do Acórdão 1615/2015-TCU-Plenário (apresentação de plano de ação) e a execução do plano, que vai além da determinação;
	h) a execução do plano é complexa e demorada, considerando que a distribuição das tochas envolve 429 entidades localizadas de norte a sul do país e ainda a anuência de seus destinatários para o seu recebimento, o que foi providenciado imediatamente pelo Ministério do Esporte, embora não tenha sido determinado pelo item 9.4 do Acórdão 1615/2015-TCU-Plenário;	
Análise
5.2.	Os argumentos do recorrente não merecem prosperar, como será demonstrado. Preliminarmente, quanto à alteração do item 9.2 do acórdão recorrido por inexatidão material, aludida pelo recorrente, a questão também foi referenciada quando do exame de admissibilidade à peça 73, tema a respeito do qual, cabe registrar, houve deliberação do relator para manifestação do MP/TCU a respeito, após o presente exame de mérito (peça 95) . 	
5.3.	A questão precípua deste ponto, é se o documento assinado pelo COB e pelo Ministério do Esporte à peça 11, pode ser considerado o plano de ação para a futura utilização das tochas olímpicas adquiridas para os Jogos Pan-Americanos de 2007, conforme determinou o item 9.4 do Acórdão 1615/2015-TCU-Plenário. 
5.4.	Qualquer que seja o plano de ação, para ser viabilizado, deve apresentar, no mínimo, as ações a serem adotadas, com os respectivos responsáveis, e os prazos para implementação, conforme preceitua o artigo 4º da Resolução TCU 265/2014.
5.5.	No entanto, o documento denominado pelo recorrente como plano de ação, encaminhado no dia 6/10/2015, observe-se, último dia para atendimento da determinação monitorada, considerando a data da ciência dos ofícios encaminhados (peças 101 e 110, do TC Processo 015.788/2013-0) , não contempla o mínimo necessário para denominar-se plano de ação: não especifica para cada atividade, os responsáveis, os recursos necessários bem como cronograma para implementação (peça 11) .
5.6.		Além disso, não há evidências de debates prévios, nem com o COB, nem com as entidades destinatárias, muito menos levantamento de custos de envio ou de  manutenção envolvidos. Também não consta quem seria responsável por esses custos, nem há previsão de outras providências necessárias à efetivação do plano como, por exemplo, termos de doação, se fosse o caso. Isso considerando que os responsáveis tiveram prazo de 60 dias para a elaboração. 
5.7.	De fato, o prazo para essa providência foi bem maior, considerando que, desde março/2009, há quase onze anos atrás, foi entregue o Relatório final da Comissão constituída pela Portaria ME 12, de 18/11/2008 (peça 6, p. 23, do TC Processo 015.788/2013-0) , para procederem à destinação dos bens patrimoniais adquiridos ou doados ao ME, por ocasião dos jogos pan-americanos de 2007 (peça 5, p. 42-68 a peça 6, 1-22, do TC Processo 015.788/2013-0) . 
5.8.	Já naquele ano de 2009 (peça 6, p. 17, do TC Processo 015.788/2013-0) , portanto há cerca de 11 anos, o referido Relatório Final informa que estava sendo planejado um cronograma para destinação das tochas, de modo a contemplar reconhecimento do esforço despendido pelas personalidades e autoridades na execução dos Jogos. Discutia-se, então, o cronograma para a destinação das tochas, o que também não constou do documento enviado em 6/10/2015: 
4.7 Tochas Pan-americanas
As tochas encontram-se no depósito do COB e está sendo desenvolvido pela SEPAN cronograma para destinação das mesmas, de forma a reconhecer o esforço de autoridades, instituições, atletas e dirigentes esportivos que se envolveram na organização e realização dos Jogos. A Comissão julga desnecessária a inclusão desses objetos que possuem características específicas e reutilização impossível, dentro da finalidade para a qual foi concebida e confeccionada. 
5.9.	Ciente da complexidade e demora no cumprimento do referido cronograma para destinação das tochas, como afirmou o recorrente, deveria ter tomado as providências cabíveis com a devida antecedência, para a elaboração de um plano de ação que contemplasse, no mínimo, os elementos necessários à sua implementação, o que não ocorreu.  
5.10.	Outra evidência de que o documento entregue em 6/10/2015 não se constitui plano de ação para atendimento da determinação contida no item 9.4 do Acórdão 1615/2015-TCU-Plenário, é a resposta a mais uma diligência (peça 17) , realizada pela unidade técnica ao ME sobre o tema, em 8/11/2016, quando o ME solicitou prazo de 15 dias (peça 21) para o encaminhamento do que chamou de "Plano de  destinação das Tochas Olímpicas dos Jogos Pan-americanos 2007", encaminhado conforme a peça 23.
5.11. 	Nesse novo documento, o ME reconhece que o documento encaminhado em 2015 não observou questões fundamentais necessárias a qualquer plano de ação, como toda a logística de destinação das tochas, bem como o custo envolvido, sendo nesta edição, apresentado um cronograma previsto, que inexistiu no primeiro documento.
5.12.	Ao contrário do que afirma o recorrente, a instrução da unidade técnica à peça 30 se refere ao documento enviado em 6/10/2015 (peça 11) como uma "mera intenção de ações sem se configurar em documento que efetivamente pudesse caracterizar um planejamento adequado". 
5.13.	Registra-se que o monitoramento do Tribunal destina-se a verificar o cumprimento da deliberação constante do subitem 9.4 do Acórdão 1615/2015-TCU-Plenário e não do plano de ação em si, como quis asseverar o recorrente. 
5.14.	Comprova-se, dessa forma, que não foi entregue plano de ação, como bem observado pelo ministro relator em seu voto (peça 50, p. 1) , quando se verifica que até a data do voto, cerca de 10 anos após discussão sobre o tema, e mais de três anos após a determinação, não foi apresentado um destino efetivo para as tochas. 
5.15.	Conforme consignado no voto condutor do acórdão combatido (peça 51) , restou configurado nos autos que: i) esse documento apresentado a esta Corte de Contas não era um plano de ação, visto que não havia sido feito pelos dirigentes do Ministério dos Esportes e do COB nenhum planejamento ou estudo para a sua elaboração; ii) até a data da deliberação não foi apresentado um destino efetivo para as tochas; iii) os responsáveis não atenderam à determinação desta Corte.
5.16.	Dessa forma, não há como aceitar o documento à peça 11 como o plano de ação de que trata o item 9.4 do Acórdão 1615/2015-TCU-Plenário.
5.17.	Considerando que não se verificou providências com vistas a apresentar um planejamento consistente a respeito da futura utilização das tochas olímpicas, caracteriza-se o não atendimento, no prazo fixado, sem causa justificada, à decisão do Tribunal, qual seja ao  subitem 9.4 do Acórdão 1615/2015-TCU-Plenário. Por conseguinte, não há como acatar os argumentos apresentados pelo recorrente, mantendo-se inalterado os termos do acórdão atacado.
6.	Se cabe a responsabilização do recorrente (peça 70, p. 7-11) .  
6.1.	O recorrente alega que sua responsabilização é indevida, com base nos seguintes argumentos:
	a) no período em que foi secretário executivo (30/1/2015, até 13/11/2015) , houve a determinação para a apresentação do plano de ação, até 5/10/2015, referente à distribuição das tochas, a qual foi atendida mediante a entrega do referido plano de ação por meio do Oficio705/2015/SE/ME, de 6/10/2015, portanto, dentro do prazo assinalado;
	b) além disso, tomou providências no tocante ao encaminhamento de ofícios a todas as 429 entidades propondo a doação determinada;
	c) não procede o argumento de que pelo fato de exercer o cargo de Ministro detinha competência, sobretudo ciência para fazer cumprir determinação dessa Corte de Contas;
	d) não existe nos autos nenhum elemento documental ou probatório que possa caracterizar a responsabilidade do recorrente pela prática de atos de gestão, comissivos ou omissivos que resultaram na ocorrência de irregularidades;
	e) não foi ouvido em audiência, conforme preceitua o art. 43, inciso II, da Lei 8443/1992 e o art. 250, inciso IV, do RI/TCU, em nenhuma fase dos procedimentos fiscalizatórios, sendo impedido de exercer seu direito constitucional ao contraditório e à ampla defesa, esclarecendo, tempestivamente, os fatos elucidativos somente apresentados em sede de recurso, contribuindo para uma melhor condução do processo em busca da verdade material dos fatos. 
Análise
6.2.	Não assiste razão ao recorrente, considerando, conforme já analisado no item 5, que o documento encaminhado à peça 11 não atendeu ao contido na determinação do item 9.4 do Acórdão 1615/2015-TCU-Plenário.
6.3.	Concluído o não atendimento da deliberação, sem causa justificada, foi aplicada multa com base no art. 268, inciso VII do RI/TCU:
	Art. 268. O Tribunal poderá aplicar multa, nos termos do caput do art. 58 da Lei nº 8.443, de 1992, atualizada na forma prescrita no § 1º deste artigo, aos responsáveis por contas e atos adiante indicados, observada a seguinte gradação:
 (...) 
VII - descumprimento de decisão do Tribunal, salvo motivo justificado, no valor compreendido entre cinco e cinquenta por cento do montante a que se refere o caput.
6.4.	Não procede o argumento trazido pelo recorrente acerca da necessidade de audiência prévia à aplicação de multa, o qual já havia sido rechaçado pela unidade técnica à peça 30, p. 5, e pelo voto condutor do acórdão combatido. Isso porque o fundamento da multa pecuniária que lhe foi aplicada é o descumprimento de determinação desta Corte de Contas, o qual prescinde de audiência prévia, na hipótese em que a correspondência enviada informa sobre a penalidade, nos termos do RI/TCU, art. 268, § 3º (Acórdão 5325/2018-TCU-Segunda Câmara, Rel. Augusto Nardes, 8508/2017-2ª Câmara, Rel. Ana Arraes, 2328/2015-Plenário, Rel.  Augusto Shermann, 2790/2012-1ª Câmara, Rel. Valmir Campelo) : 
§ 3º A multa aplicada com fundamento nos incisos IV, V, VI, VII ou VIII prescinde de prévia audiência dos responsáveis, desde que a possibilidade de sua aplicação conste da comunicação do despacho ou da decisão descumprida ou do ofício de apresentação da equipe de fiscalização.
6.5.	No caso, a comunicação da possibilidade de aplicação de multa, se não cumprida a determinação do Tribunal, foi realizada por meio do Ofício 2041/2015-TCU/SECEX-RJ, de 7/7/2015, onde, no item 3 lhe foi informado dessa hipótese,  a qual prescinde de realização de prévia audiência (peça 64 do TC Processo 015.788/2013-0) . 
6.6.	Ressalta-se que o descumprimento de determinação sem causa justificada se constitui ato omissivo considerado como irregularidade grave que sujeita os responsáveis à aplicação de multa, fundamentada no art. 58, inciso IV e §1º, da Lei 8.443/1992 c/c o art. 268, inciso VII e §3º, do Regimento Interno do TCU.
6.7.	Nesse contexto, em face da comunicação que lhe foi dirigida e, ainda, do cargo que ocupava à época, no Ministério do Esporte, não há como negar que o recorrente tinha plena ciência da necessidade de fazer cumprir a determinação exarada por esta Corte de Contas e das consequências advindas do seu descumprimento.
6.8.	Assim, observa-se, na peça recursal, que o recorrente não trouxe argumentos capazes de reformar o acórdão recorrido, afastando a sanção que lhe foi imposta pelo TCU, considerando que sua responsabilização está fundamentada no descumprimento da deliberação constante do item 9.4 do Acórdão 1615/2015-TCU-Plenário.
CONCLUSÃO
7.	Das análises anteriores, conclui-se que:
	a) não restou demonstrado que o recorrente tenha tomado providências com vistas a apresentar um planejamento consistente, a respeito da futura utilização das tochas olímpicas, caracterizando-se, assim, o não atendimento, no prazo fixado, sem causa justificada, à decisão do Tribunal, qual seja ao subitem 9.4 do Acórdão 1615/2015-TCU-Plenário;
	b) a responsabilização do recorrente está fundamentada no descumprimento da deliberação constante do item 9.4 do Acórdão 1615/2015-TCU-Plenário, sem causa justificada, o que, no caso, prescinde de audiência prévia, nos termos do RI/TCU, art. 268, § 3º, considerando que foi devidamente comunicado da possibilidade de aplicação de multa.
PROPOSTA DE ENCAMINHAMENTO
8.	Ante o exposto, com fundamento nos artigos 32, inciso I, 33 e 48 da Lei 8.443/1992, submetem-se os autos à consideração superior, com posterior encaminhamento ao Ministério Público junto ao TCU, para que se pronuncie acerca da proposta de retificação, por inexatidão material, do item 9.2 do acórdão recorrido, conforme orientado pelo relator à peça 95, alínea c.2, e, em seguida,  ao Gabinete do Relator, propondo:
a) ratificar a proposta de encaminhamento da instrução à peça 88, no sentido de conhecer e negar provimento ao recurso interposto por Carlos Arthur Nuzman;
b) conhecer do presente recurso interposto por Ricardo Leyser Gonçalves para, no mérito, negar-lhe provimento;
c) comunicar a deliberação que vier a ser proferida por esta Corte aos recorrentes, Ministério do Esporte, ao Comitê Olímpico do Brasil e demais interessados.

8.1. Rafael Lima Pires (122.190/OAB-DF) e outros, representando Carlos Arthur Nuzman e Comitê Olímpico Brasileiro;  
8.2. Fabio Franklin Amaral (51.324/OAB-DF) e outros, representando Ricardo Leyser Goncalves.

Procurador Marinus Eduardo De Vries Marsico.

RECURSO DE REEXAME. CONHECIMENTO. NEGATIVA DE PROVIMENTO.

MONITORAMENTO (MON)

Secretaria de Recursos (Serur); Secretaria de Controle Externo da Educação, da Cultura e do Desporto (SecexEduc).

Trata-se de pedidos de reexame interpostos por Carlos Arthur Nuzman (peça 66) e Ricardo Leyser Gonçalves (peça 70) , contra o Acórdão 1755/2018-TCU-Plenário (peça 50) , da relatoria do E. Ministro Augusto Nardes. A deliberação recorrida apresenta o seguinte teor:
9.1. considerar não cumprida a determinação constante do 9.4 do Acórdão 1615/2015-TCU-Plenário;
9.2. aplicar aos Srs. Carlos Arthur Nuzman (CPF 007.994.247-49) , ex-Presidente do Comitê Olímpico Brasileiro, e Ricardo Leyser Gonçalves (CPF 154.077.518-60) , Ex-Secretário Executivo do Ministério do Esporte, individualmente, a multa prevista no art. 58, inciso IV e §1º, da Lei 8.443/1992 c/c o art. 268, inciso VII e §3º, do Regimento Interno do TCU, no valor de R$ 10.000,00, por deixar de dar cumprimento, sem causa justificada, à decisão do Tribunal exarada no item 9.4 do Acórdão 1615/2015-TCU-Plenário, fixando-lhe o prazo de quinze dias, a contar da notificação, para comprovar, perante o Tribunal (art. 214, inciso III, alínea "a", do Regimento Interno do TCU) , o recolhimento da dívida ao Tesouro Nacional, atualizada monetariamente desde a data da prolação do Acórdão até a do efetivo recolhimento, se for paga após o vencimento, na forma da legislação em vigor;
9.3. autorizar, desde logo, nos termos do art. 28, inciso II, da Lei 8.443/1992, a cobrança judicial das dívidas, caso não atendidas as notificações;
Em sede de representação (TC Processo 015.788/2013-0) , em cumprimento à determinação contida no Acórdão 1309/2013-TCU-Plenário, de minha relatoria, foram apuradas irregularidades relativas aos bens comprados com recursos federais, oriundos de contratos e convênios, destinados à execução dos XV Jogos Pan-americanos Rio 2007. Nesse sentido, entre outros pontos, as 500 tochas olímpicas adquiridas pelo COB para os Jogos Pan-americanos estavam guardadas em um depósito, sem utilização, o que deu origem ao subitem 9.4 do Acórdão 1615/2015-TCU-Plenário, rel. E. Ministro Augusto Nardes:
9.4 determinar ao Comitê Olímpico Brasileiro e ao Ministério do Esporte que apresentem, no prazo de 60 dias, um plano de ação para a futura utilização das tochas olímpicas adquiridas para os Jogos Pan-Americanos de 2007 de maneira que traga benefícios para o esporte brasileiro
Os recorrentes alegam, em essência, que entregaram, em 6/10/2015, documento referente a plano de ação para atendimento ao subitem 9.4 do Acórdão. Alega, ainda, o ex-Secretário Executivo do ME que, em relação à multa aplicada, não teria havido a ampla defesa e o contraditório, haja vista não ter havido a sua audiência. E, por fim, o ex-Presidente do COB alega que teria tomado as medidas a seu alcance e que teria atuado com boa-fé no processo.
 A Serur afirma não assistir razão aos recorrentes, pois o documento enviado ao Tribunal, em 6/10/2015, por total deficiência estrutural, não pode ser considerado como plano de ação, caracterizando, portanto, a omissão dos recorrentes, a descaracterização da boa-fé, e que o descumprimento de decisão do Tribunal, suficientemente comunicada na esteira processual, como foi o caso, permite que a aplicação de multa prescinda de prévia audiência.
Feito esse breve resumo dos fatos, passo a decidir.
A questão precípua levantada pelos recorrentes é se o documento assinado pelo COB e pelo ME, entregue ao Tribunal em 6/10/2015, pode ser considerado como plano de ação para a utilização das tochas olímpicas adquiridas para os Jogos Pan-Americanos de 2007, conforme determinou o item 9.4 do Acórdão 1615/2015-TCU-Plenário. 
Segundo pareceres prévios da unidade técnica, não há informações suficientes no documento que permitam considerá-lo como plano de ação, haja vista não especificar para cada atividade, os responsáveis, os recursos necessários e tampouco o cronograma para implementação, em afronta ao que preceitua o artigo 4º da Resolução TCU 265/2014. 
A falta de consistência técnica do documento, enviado ao Tribunal, também pode ser constatada em resposta do ME (peça 23) na qual, em resposta a diligência, o Ministério ressaltou que o documento enviado em 6/10/2015 não observara questões fundamentais necessárias a qualquer plano de ação, como a logística de destinação das tochas e o custo envolvido.
Importante destacar que os recorrentes tiveram prazo extenso para levantamento das ações, dos responsáveis, dos custos e dos prazos necessários, dado que, desde março de 2009, o Relatório Final da Comissão, constituída pela Portaria ME 12, de 18/11/2008, informava que estava sendo planejado um cronograma para destinação das tochas. Portanto, não há como aceitar o argumento de que a determinação foi atendida com o documento encaminhado em 6/10/2015.
A despeito da alegação, realizada pelo ex-Secretário Executivo do ME, da necessidade de audiência prévia para o caso de aplicação de multa, cabe destacar que o descumprimento de determinação desta Corte de Contas  prescinde de audiência prévia, dado que houve competente correspondência, ressaltando a possibilidade da penalidade, conforme enuncia o art. 268, § 3º, do RI/TCU, entendimento este exarado em vários Acórdão 5/2018-TCU-Segunda Câmara, E. rel. Ministro Augusto Nardes, 8.508/2017-2ª Câmara, E. rel. Ministra Ana Arraes, 2328/2015-Plenário e E. rel.  Ministro Augusto Sherman) . 
Além disso, ao se considerar as comunicações que lhes foram dirigidas e, ainda, em face dos cargos que ocupavam à época, no ME e no COB, não há como negar que os recorrentes tinham plena ciência da necessidade de fazer cumprir a determinação exarada por esta Corte de Contas e das consequências advindas do seu descumprimento.
Assim, em relação à alegação de boa-fé do ex-Presidente do COB, ressalta-se que o descumprimento de determinação sem causa justificada se constitui ato omissivo considerado como irregularidade grave que sujeita os responsáveis à aplicação de multa, fundamentada no art. 58, inciso IV e §1º, da Lei 8.443/1992 c/c o art. 268, inciso VII e §3º, do Regimento Interno do TCU.
Diante desses elementos, incorporando as análises apresentadas nas peças processuais precedentes como razões de decidir, julgo que os recorrentes não trouxeram argumentos capazes de reformar o acórdão recorrido, permanecendo a sanção que lhes foi imposta pelo TCU.
TCU, Sala das Sessões Ministro Luciano Brandão Alves de Souza, em 7 de abril de 2021.
WALTON ALENCAR RODRIGUES 
Relator